【裁判字號】    94,保險,16
【裁判日期】    950606
【裁判案由】    給付保險金
【裁判全文】
臺灣嘉義地方法院民事判決              94年度保險字第16號
原      告  丁○○
訴訟代理人  丙○○
被      告  友聯產物保險股份有限公司
法定代理人  甲○○
訴訟代理人  乙○○
上列當事人間給付保險金事件，於民國95年4月25日經言詞辯論
終結，本院判決如下：
    主  文
被告應給付原告新臺幣玖拾陸萬玖仟玖佰玖拾貳元，其中新臺幣
捌拾玖萬元自民國九十四年六月三十日起至清償日止按年利一分
計算之利息。
訴訟費用由被告負擔。
本判決於原告以新臺幣參拾貳萬元供擔保後，得假執行；但被告
如於執行標的物拍定、變賣前，以新臺幣玖拾陸萬玖仟玖佰玖拾
貳元為原告預供擔保，或將請求標的物提存，得免為假執行。
    事實及理由
壹、程序方面：按訴狀送達後，原告不得將原訴變更或追加他訴
    。但擴張應受判決事項之聲明者，不在此限。被告於訴之變
    更或追加無異議，而為本案之言詞辯論者，視為同意變更或
    追加，民事訴訟法第255條第1項第3款、第2項定有明文。本
    件原告起訴時，原請求被告應給付原告新臺幣（下同）958,
    992元，其中890,000元自民國94年6月30日起至清償日止按
    年利率10%計算之利息。嗣於訴狀送達後，擴張之訴聲明為
    被告應給付原告969,992元，其中890,000元自94年6月30日
    起至清償日止按年利率1分計算之遲延利息，依上說明，應
    為合法。
貳、原告起訴主張：
一、其於93年6月6日騎乘腳踏車行經嘉義市○○路與北社尾路口
    處，遭訴外人許振慶所駕駛之車牌號碼SH-7509自小客車撞
    倒，致受有腦部出血及腳足撕裂傷之傷害。嗣於同年9月1日
    ，經由嘉義市東區區公所調解委員會調解成立，由許振慶賠
    償原告268,000元，並約定由原告申請強制汽車責任保險之
    保險給付，而被告即為許振慶投保強制汽車責任保險之保險
    人。之後原告陸續支出門診及住院醫療費計98,001元、看護
    費19,000元，並於93年12月9日經醫師診斷認定原告遺存有
    「重度失智症及兩側上下肢癱瘓之極重度殘障且症狀固定」
    ，應符合強制汽車責任保險殘廢給付標準表第五項第一等級
    之殘廢程度，則被告應給付之金額為1,400,000元，故原告
    共得請領1,517,001元。詎被告先拒不理賠，後遲至94年6月
    29 日才給付原告627,001元（其中殘廢給付為51萬元），因
    此原告尚得請求保險金89萬元。
二、又依94年2月5日修正前之強制汽車責任保險法（下稱修正前
    強制汽車責任保險法）第23條及強制汽車責任保險條款第23
    條第2項規定，被告應於理賠申請案提出申請後5日內確定賠
    償金額，並於10日內給付保險金，惟被告卻因可歸責於自己
    之事由未在規定期限內給付，應按年利率1分給付遲延利息
    ，故原告可請求依1,517,001元為本金計算自94年1月15日至
    同年6月29日止之遲延利息68,992元，以及依89萬元為本金
    計算自94年6月30日起至清償日止年利1分之遲延利息。
三、綜上，並聲明：（一）被告應給付原告969,992元及其中89
    萬元自94年6月30日起至清償日止按週年利率10%計算之利息
    ；（二）原告願供擔保，請准宣告假執行。
參、被告則以：原告傷害之殘廢等級，下肢部分應符合第三等級
    ，骨科部分屬於第143項合併升等為第二等級，雙手萎縮應
    為第五等級，故原告不得再請求被告給付保險金等語置辯，
    並聲明：一、原告之訴駁回。二、如受不利判決，願供擔保
    請准免為假執行。
肆、兩造不爭執之事實：
一、原告於93年6月6日騎乘腳踏車行經嘉義市○○路與北社尾路
    口遭訴外人許振慶駕駛車號SH-7509自小客車撞倒，致原告
    受有腦部出血及腳足撕裂傷之傷害。嗣於同年9月1日經由嘉
    義市東區區公所調解委員會調解成立，由許振慶賠償原告
    268,000元，並約定由原告申請強制汽車責任保險之保險給
    付。
二、原告有於93年12月30日向被告申請給付保險金。
三、原告有支出門診、住院醫病療費用98,001元及看護費用39,0
    00元。
四、被告曾於94年6月29日給付原告627,001元（其中殘廢給付為
    51萬元）。
伍、兩造爭執要旨：原告因本件車禍所受之傷害符合強制責任險
    殘障給付標準表之殘廢等級為何？
陸、本院之判斷：
一、按被保險汽車發生汽車交通事故，加害人或被保險人已為一
    部之賠償者，保險人僅於本法規定之保險金額扣除該賠償金
    額之餘額範圍內，負給付責任。但受益人與加害人或被保險
    人約定不得扣除者，從其約定。前項加害人或被保險人先行
    賠償之金額，保險人於本法規定之保險金額範圍內歸墊。但
    前項但書之情形及加害人未經被保險人允許而使用被保險汽
    車者，不在此限，修正前強制汽車責任保險法第29條定有明
    文。查原告因遭許振慶駕駛前述自小客車撞擊，致受有傷害
    ，經嘉義市東區區公所調解委員會調解成立，由許振慶賠償
    原告268,000元，並由原告申請強制汽車責任保險之保險給
    付之事實，業據原告提出嘉義市東區區公所調解委員會93年
    刑調字第981號調解書為證（詳本審卷第6頁），且為被告所
    不爭執，應堪信為真實。又上開調解內容既已約定由原告申
    請強制汽車責任保險之保險給付，而被告為許振慶投保強制
    汽車責任保險之保險人，自有依強制汽車責任保險法給付原
    告之義務，合先敘明。
二、原告主張其因本件車禍造成殘廢，其中樞神經系統部分殘廢
    等級屬於第二等級，下肢部分是介於第五等級至第七等級間
    ，依此二項之合併升級，原告之殘廢等級已達第一等級等語
    ，被告則以前詞置辯。經查：
（一）依原告聲請送財團法人嘉義基督教醫院鑑定，認為：「（
      1）神經外科部分：目前狀況，行動而言：雙下肢的力
      量約3～4分，勉強可以站立，無法行走。雙手手指萎縮
      ，勉強用湯匙進食。大小便部分：沒有失禁，但是沒有
      能力自行處理，完全依賴他人處理。智能方面：有受損
      ，但未完全喪失；但須精神科的智力測驗才能知道受損的
      程度。結論：丁○○的日常生活，部分依賴別人，無法自
      理；依強制責任險殘障給付標準中屬第二等級或第三等級
      。（2）骨科部分：目前狀況，左踝骨折術後，併發感
      染及癒合不良。因頭部外傷及復健問題造成四肢多處關
      節廢用性攣縮，需復健科評估功能性損失程度。結論：左
      踝活動度受限（90～135度）；依強制責任險殘障給付標
      準屬下肢第一四八項第八等級」等語，有該院94年12月12
      日（94）嘉基醫字第1945號函在卷可稽（本院卷第66頁）
      。另經再函詢：「（1）原告精神障礙之殘廢等級究竟為
      第二等級或第三等級？（2）中樞神經系統之殘廢是否符
      合強制汽車責任殘廢給付標準第五項，而屬第一等級？又
      其大小便無法自理是否符合同表第六項而屬第二等級？（
      3）原告之下肢是否符合第一四九項之文字敘述？（4）其
      雙手十指萎縮是否符合同表第九九項第五等級？」該院回
      覆：「（1）精神障礙等級部分：如鑑定報告尚須再由精
      神科鑑定。（2）中樞神經系統等級部分：符合強制汽車
      責任殘廢給付標準表（94年6月8日修正版）第6項而屬第
      二等級。依據附註內解釋「因高度神經障害，為維持生命
      必要之日常生活活動一部份須他人扶助者，適用第二等級
      」。因為丁○○手、腳以及大小便的功能受損均是因為中
      樞神經受損所引起，不須另外鑑定等級，歸於中樞神經障
      害項目。（３）下肢部分：依94年12月6日左踝X光及疾病
      史（左踝骨折術後併感染及癒合不良）因復健等因素，造
      成左膝及左踝活動度受限（左膝為90～135，正常為0～
      135，左踝90～135，正常為0～135），右膝活動亦受限（
      95～135）但依文字定義應無假關節問題，依現況介於第
      一四七項第七等級（兩下肢三大關節中，各有一大關節遺
      存顯著運動障害者）。及第一四六項第五等級（兩下肢三
      大關節中，各有兩大關節遺存顯著運動障害者）之間。丁
      ○○左下肢有二大關節有顯著運動障害，右下肢有一大關
      節有顯著運動障害，因丁○○介於第一四七項跟第一四六
      項之間，因此無合適項目及等級可供明確認定」等語，有
      該院95年2月6日嘉基醫字第0154號函在卷可查（詳本審卷
      第140頁），則原告之傷害殘障等級，中樞神經系統部分
      殘廢等級屬於第二等級，下肢部分是介於第五等級至第七
      等級間。至於精神障礙等級部分，因原告之殘廢等級已達
      第一等級（詳下述），自無再鑑定之必要。
（二）次按「受害人因汽車交通事故致身體殘廢時，保險人或特
      別補償基金依下列規定審核辦理：‥‥（4）受害人身體
      遺存障害，同時符合附表之第八等級至第一等級間任何兩
      項目以上時，按其最高殘廢等級再升兩等級給與之。但最
      高等級為第二等級以上時，按第一等級給與之。‥‥」修
      正前強制汽車責任保險給付標準第4條第4款亦有明定。查
      原告之傷害殘障等級，中樞神經系統部分殘廢等級屬於第
      二等級，下肢部分是介於第五等級至第七等級間，則依上
      開規定升級，原告之殘廢等級已達第一等級無訛。
（三）第按受害人因汽車交通事故致身體殘廢，其殘廢程度分為
      十五等級一六○項，並依附表強制汽車責任保險殘廢給付
      標準表定之。殘廢程度第一等級之給付標準：1,400,000
      元，修正前強制汽車責任保險給付標準第3條第1項、第2
      項第1款定有明文。則原告自得依據該條文規定，請求原
      告給付1,400,000元。
三、再按「受害人因汽車交通事故致身體傷害，保險人或財團法
    人汽車交通事故特別補償基金就其必須且實際支出之相關醫
    療費用，為傷害醫療給付。但每人每一事故傷害醫療給付總
    額，以新臺幣二十萬元為限。前項所稱之相關醫療費用，係
    指下列各款費用：（一）急救費用：指救助搜索費、救護車
    費。（二）診療費用：指全民健康保險之給付及其部分負擔
    、病房費差額、掛號費、膳食費及義肢裝置費差額。受害人
    為全民健康保險法規定不得參加該保險者，屬於全民健健保
    險之給付項目，準用全民健康保險醫療費用支付標準。（三
    ）接送費用：指轉診、出院及往返門診之合理交通費用。（
    四）看護費用：指特別護理費、看護費等，但以傷情嚴重並
    經主治醫生證明確有必要者為限。前項第二款規定之病房費
    差額，每日以新臺幣一千二百元為限，膳食費每日新臺幣一
    百三十元為限；第四款規定之看護費用，每日以新臺幣一千
    元為限，最高以三十日為限。」強制汽車責任保險給付標準
    第2條第1至3項復有明定。查原告主張因本件交通事故後，
    支出門診及住院醫療費98,001元；另看護費用39,000元，惟
    依上開條文，僅能請求30,000元等語，業據提出行政院衛生
    署嘉義醫院全民健保身分就醫醫療費用證明書2紙、門診費
    用證明書1紙、嘉義基督教醫院收據2紙、住院收據費用1紙
    、統一發票、照顧服務員收據、臺灣省立嘉義醫院收據各1
    紙為證，且為被告所不爭執，應堪信為真實。則被告應給付
    原告之保險金為1,528,001元（殘障給付1,400,000元、醫療
    費用98,001元、看護費用30,000元）。
四、被告曾於94年6月29日給付原告627,001元（其中殘廢給付為
    51萬元），則扣除上開金額後，原告尚得請求被告給付901,
    000元（1,528,001－627,001＝901,000）。
五、末按保險人於被保險汽車發生汽車交通事故時，依本法規定
    對受益人給付保險金。前項給付，應於理賠申請案提出申請
    後5日內確定賠償金額，並應於10日內為之；保險公司因可
    歸責於自己之事由致未在規定期限內為給付者，應給付遲延
    利息年利以一分計算，修正前強制汽車責任保險法第23條、
    強制汽車責任保險單條款第23條第2項分有明定。查原告主
    張於93年12月30日向被告請求給付，為被告所不爭執，惟遭
    被告拒絕，於94年6月29日才給付其中627,001元。依上開規
    定，原告自得請求被告給付遲延利息，從而原告請求以1,51
    7,001元為本金計算，自94年1月15日至同年6月29日止之遲
    延利息68,992元，以及依89萬元為本金計算自94年6月30日
    起至清償日止年利1分之遲延利息，洵屬有據。
六、綜上，原告依強制汽車責任保險法，請求被告應給付原告96
    9,992元，及其中89萬元自94年6月30日起至清償日止按年利
    1分計算之利息，為有理由，應予准許。
七、原告及被告均陳明願供擔保，請求准為假執行或免為假執行
    之宣告，經核並無不合，爰分別酌定相當之擔保金額，併宣
    告之。
柒、又本件待證事實已臻明瞭，兩造其餘攻擊防禦方法及舉證，
    對判決之結果已不生影響，爰不一一詳為審酌，併此敘明。
捌、訴訟費用裁判之依據：民事訴訟法第78條。
中    華    民    國    95    年    6     月    6     日
                  民事第二庭  法  官  張育彰
以上正本係照原本作成
如對本判決上訴須於判決送達後20日內向本院提出上訴狀
中    華    民    國    95    年    6     月    6     日
                              書記官  陳湘蓉


司法院資訊處製作；財團法人民間司法改革基金會備份。
